---
title: "delitos graficos"
author: "Paulina Murillo"
format: html
---


# Introducción
Este documento contiene un conjunto de graficos estadisticos de delitos cometidos en Costa Rica los cuales estan generados con bases de datos de [Organismo de investigacion judicial (OIJ (https://sitiooij.poder-judicial.go.cr/index.php/ayuda/servicios-policiales/servicios-a-organizaciones/indice-de-transparencia-del-sector-publico-costarricense/datos-abiertos)

# Carga y muestra de los datos
```{r}
#| label: carga-muestra-de-los-datos

delitos_2022 <- read.csv("estadisticaspoliciales2022.csv")

knitr::kable(
  head(delitos_2022[, c("Delito", "Victima","Fecha", "Edad", "Provincia")]), 
  caption = "muestra de delitos"
) 
```
#Graficos de delitos por provincia

## graficos de barras verticales

```{r}
#| label: grafico-delitos-provincias-barras-verticales
#| code-fold: true

tabla_delitos <- table(delitos_2022$Provincia)

tabla_delitos_ordenada <- sort(tabla_delitos,decreasing = TRUE)

barplot(
  height = tabla_delitos_ordenada,
	main = "Cantidad de delitos cometidos en 2022 por provincia", 
	sub = "Fuente: OIJ",
	col = "red",
	las = 2, # inclinación de las etiquetas (valor entre 0 y 3)
	cex.names = 0.5,  # tamaño de las etiquetas
	cex.axis = 0.7 # tamaño de los números en el eje 
)

```

#grafico de barras horizontales

```{r}
#| label: grafico-delitos-provincias-barras-horizontales
#| code-fold: true

tabla_delitos <- table(delitos_2022$Provincia)
tabla_delitos_ordenada <- sort(tabla_delitos)
barplot(
	height = tabla_delitos_ordenada,
	main = "Cantidad de delitos cometidos en 2022 por provincia", 
	sub = "Fuente: OIJ",
	col = "red",
	las = 2,
	cex.names = 0.5,
	cex.axis = 0.7,
	horiz = TRUE
)
```

## Pastel
```{r}
#| label: cantidad-delitos-provincia-pastel
#| code-fold: true
# Crear tabla de frecuencias
tabla_delitos <- table(delitos_2022$Provincia)
# Ordenar ascendentemente la tabla de frecuencia
tabla_delitos_ordenada <- sort(tabla_delitos)
# Gráfico de pastel
pie(
  tabla_delitos_ordenada,
  main = "Cantidad de delitos cometidos en 2022 por provincia",
  sub = "Fuente: OIJ",
  col = rainbow(length(tabla_delitos_ordenada)),
  cex = 0.8,
  labels = paste0(
  	round(100 * tabla_delitos_ordenada / sum(tabla_delitos_ordenada), 1), 
  	"%"
  )
)
# Agregar leyenda
legend(
  "topright",
  legend = names(tabla_delitos_ordenada),
  fill = topo.colors(length(tabla_delitos_ordenada)),
  cex = 0.8,
  bty = "n" # quitar el marco de la leyenda, valor = ("n", "o")
)
```

## Gráficos de cantidad de delitos por cantón

### Barras verticales
```{r}
#| label: cantidad-delitos-cantones-barras-verticales
#| code-fold: true
# Crear tabla de frecuencias
tabla_delitos <- table(delitos_2022$Canton)
# Ordenar descendentemente la tabla de frecuencia
tabla_delitos_ordenada <- sort(tabla_delitos, decreasing = TRUE)
# Obtener los cantones con más delitos
tabla_delitos_ordenada <- head(tabla_delitos_ordenada, 20)
# Gráfico de barras verticales
barplot(
	height = tabla_delitos_ordenada,
	main = "Cantidad de delitos cometidos en 2022 por cantón", 
	sub = "Fuente: OIJ",
	col = "red",
	las = 2, # inclinación de las etiquetas (valor entre 0 y 3)
	cex.names = 0.5,  # tamaño de las etiquetas
	cex.axis = 0.7 # tamaño de los números en el eje 
)
```

# Gráfico de pastel

```{r}
#| label: cantidad-delitos-edad-victima-pastel
#| code-fold: true

tabla_delitos <- table(delitos_2022$Edad)
# Ordenar ascendentemente la tabla de frecuencia
tabla_delitos_ordenada <- sort(tabla_delitos)
pie(
  tabla_delitos_ordenada,
  main = "Cantidad de delitos cometidos en 2022 por edad de la victima",
  sub = "Fuente: OIJ",
  col = rainbow(length(tabla_delitos_ordenada)),
  cex = 0.8,
  labels = paste0(
  	round(100 * tabla_delitos_ordenada / sum(tabla_delitos_ordenada), 1), 
  	"%"
  )
)
# Agregar leyenda
legend(
  "topright",
  legend = names(tabla_delitos_ordenada),
  fill = rainbow(length(tabla_delitos_ordenada)),
  cex = 0.8,
  bty = "n" # quitar el marco de la leyenda, valor = ("n", "o")
)
```

